【裁判字號】    94,訴,500
【裁判日期】    950726
【裁判案由】    給付工程款
【裁判全文】
臺灣雲林地方法院民事判決               94年度訴字第500號
原      告  甲○○
訴訟代理人  劉志卿律師
            藍庭光律師
被      告  太三營造有限公司
法定代理人  丙○○
上列當事人間請求給付工程款事件，本院於民國95年7 月12日言
詞辯論終結，判決如下：
    主  文
被告應給付原告新臺幣捌拾捌萬肆仟伍佰貳拾壹元，及自民國九
十四年十月二十八日起至清償日止，按週年利率百分之五計算之
利息。
原告其餘之訴駁回。
訴訟費用（減縮部分除外）由被告負擔百分之九十八，餘由原告
負擔。
本判決第一項於原告以新臺幣貳拾玖萬肆仟捌佰肆拾元為被告供
擔保後，得為假執行。但被告如於假執行標的物拍定、變賣前，
以新臺幣捌拾捌萬肆仟伍佰貳拾壹元為原告預供擔保後，得免為
假執行。
原告其餘假執行之聲請駁回。
    事實及理由
一、程序方面：
  (一)、按訴狀送達後，原告不得將原訴變更或追加他訴，但擴張
      或減縮應受判決事項之聲明者，不在此限，民事訴訟法第
      255 條第1 項第3 款定有明文。本件原告起訴時請求被告
      給付其新臺幣（下同）1,097,500 元，及自起訴狀繕本送
      達被告之翌日起至清償日止，按年息百分之五計算之利息
      ，嗣於最後言詞辯論期日變更聲明，請求被告給付其901,
      068 元及上開法定遲延利息，核屬聲明之減縮，與前開規
      定相符，應予准許。
  (二)、被告未於最後言詞辯論期日到場，核無民事訴訟法第386
      條各款所列情形，爰依原告之聲請，由其一造辯論而為判
      決。
二、原告主張：
  (一)、其於民國（下同）94年1 月30日承攬被告向訴外人臺南縣
      風景區管理所承包之「93年度關子嶺風景區整體開發建設
      工程」之部分木作工程（下稱系爭工程），約定總工程款
      為3,097,500 元，原告已依約施工完成，被告所承包之上
      開工程亦已全部施作完成驗收合格，詎被告僅給付原告工
      程款2,000,000 元，尾款1,097,500 元至今仍拒不給付，
      屢經催討未果，為此提起本件訴訟，聲明請求：被告應給
      付原告901,068 元，及自起訴狀繕本送達被告之翌日即94
      年10月28日起至清償日止，按年息百分之五計算之利息，
      並陳明願供擔保請准宣告假執行。
  (二)、對被告抗辯之陳述：
    1.系爭木作工程，有些必須配合其他工程始可施作，只要在
      業主驗收前完工即可，本件已如期完工，並無拖延工期之
      情事。且依被告寄給原告之存證信函內容，僅針對部分工
      程未依圖說施工，或有瑕疵要求改善而已，並未提及原告
      有施工逾期之情形。而未依圖說施工部分，係依設計監造
      單位之指示而為，並非原告擅自更改施作方式。至於某些
      工程未完成，係因被告拒付尾款，原告才未繼續施工。且
      工程有無變更設計增減數量、有無瑕疵應予修補等，均屬
      被告可否主張減少報酬，扣減工程款之問題，與原告是否
      拖延工期無關。
    2.原告同意扣減工程款之部分如下：
      (1)少作一組地坪木棧板，扣35,886元。
      (2)WD1木門尺寸變小，扣2,898元。
      (3)WW1展示櫥窗尺寸變更，扣4,186元。
      (4)WD1木門氣窗、玻璃未安裝，扣3,818元。
      (5)被告代墊工人便當費，扣12,480元。
      (6)被告代墊廢棄物清理費，扣6,000元。
      (7)被告代墊工人工資，扣10,000元。
      (8)被告補刷地坪木棧板、木製活動隔板、咖啡吧台護木油
        之工資加材料，扣4,600 元。
    3.被告陳稱因原告施工不牢固，致被告應對業主負保固責任
      ，損失87,043元部分，未據被告舉證證明原告施工有何不
      牢固之處。且系爭工程已經業主驗收合格，被告與業主間
      因契約而生之保固責任，與原告無關。
    4.被告主張木製活動隔板因變更設計，應扣減112,960 元部
      分，固經證人乙○○證稱：此部分因鋼管實際施作重量較
      原設計之重量少，故對被告扣減工程款112,960 元等語。
      惟因該扣減金額係以業主與被告間所約定之價格為計算基
      準，被告與業主間所約定之價格為492,440 元，兩造間所
      約定之價格為410,640 元，故應依比例扣減，所得扣減金
      額應為94,196元（112,960 ×410640/492440） 。
    5.同理，壁櫥因變更尺寸，被扣款12,250元部分，亦應依被
      告與業主間所約定之價格132,432 元，與兩造間所約定之
      價格39,108元，按比例扣減之，所得扣減之金額為3,617
      元（12,250×39108/132432）。
    6.木製格柵天花板因變更設計，將原設計之Ｃ型鋼厚度由3.
      2mm ，變更為2.3mm ，因使用鋼鐵之重量減少，故此部分
      僅扣減11,209元，並非被告所稱之65,408元。
    7.被告辯稱人行木棧道及展望平台之面層未塗護木油，應扣
      工資及材料13,800元部分，原告否認之，此部分原告已施
      作，被告應就原告未施作及支出之金額，負舉證責任。
    8.被告主張人行木棧道之長度減少，應扣10,958元云云。惟
      因該部分已據證人乙○○證稱：人行木棧道之長度雖然減
      少，但使用之木材增加435.2 才，每才77.01 元等語，準
      此，被告應補給原告33,515元。
    9.綜上，原告同意扣減之工程款為185,273 元（應係188,89
      0 元，原告少計壁櫥變更尺寸部分），但被告應補給原告
      33,515元，相互抵銷後，應扣減之工程款為151,758 元。
    10.此外，原告領取之2,000,000 元工程款，已包含百分之五
      營業稅在內，扣除上開營業稅部分，所得金額1,904,762
      元即係原告已給付被告發票之金額。而系爭工程未包含營
      業稅之工程款總計為2,950,000 元，扣除上開已給付發票
      之金額，再扣除應扣減之工程款151,758 元部分，餘893,
      480 元乘以百分之五，得出之金額44,674元，即係原告未
      補足發票，應予扣款之部分。
三、被告之答辯：
  (一)、原告於94年8 月7 日請款時，被告即請原告將材料出廠及
      防腐證明交予被告，以利被告驗收，且告知原告應改善之
      工程缺失及系爭工程應完工之期限，經口頭警告原告，惟
      原告仍未如期改善缺失。被告不得已，乃於94年8 月13日
      第二次發函通知原告改善上述缺失及交付防腐證明，原告
      函覆表示願盡改善之責，並聲稱開工前已交付材料出廠及
      防腐證明，但原告仍未依約履行。被告於94年8 月17日第
      三次限期函請原告改善，原告皆置之不理，原告之行為已
      違反兩造所訂合約第4 條第4 點之約定，原告應賠償被告
      所受之損失及放棄法律追訴權
  (二)、系爭工程中之某些工程並未施作完成，係經被告另行發包
      施工才能驗收合格，此部分工程款應予扣減。
  (三)、依照合約圖說，地坪木棧板之螺栓需植入橫樑及PC墊塊中
      ，原告未經被告同意，變更施作方式，僅將螺栓植入橫樑
      ，該部分工程係經被告向業主提出保固之保證，業主才同
      意變更設計，而順利驗收完成，原告自應負擔被告負保固
      責任所應支出之費用87,043元。
  (四)、木製活動隔板原設計係以50×50mm補強方管施作，原告擅
      自變更以木頭施作，使得被告被業主扣減112,960 元，該
      金額應從工程款中扣除。
  (五)、木製格柵天花板所使用之Ｃ型鋼，原設計厚度為3.2mm ，
      經監造單位查驗，發現原告所施用之Ｃ型鋼厚度為2.3mm
      ，被告為使工程進度得以順利推展，在被告之技師重新計
      算並提出計算式保證，及無安全顧慮下，該工程始得繼續
      施作。此工程因原告更改材質，致遭業主扣減65,408元，
      該金額應從工程款中扣除。
  (六)、原告施作之人行木棧道之長度為64米，與合約所載80米，
      相差16米，每米單價5,866 元，合計減少93,856元。但因
      增加太平洋鐵木16.8才計64米，每才單價77.1元，合計為
      82,898元，經計算後，該部分原告應扣減工程款10,958元
      。
  (七)、人行木棧道及展望平台之面層護木油未漆，所需護木油約
      1.5 桶，價格為7,800 元，再加上3 名工人工資6,000 元
      ，合計應扣減之金額為13,800元。
  (八)、原告起訴請求之尾款中，包含營業稅147,500 元在內，但
      原告僅給付被告部分發票，未補足發票之營業稅，應予扣
      除。
  (九)、答辯之聲明：原告之訴及假執行之聲請均駁回，如受不利
      之判決，願供擔保請准宣告免為假執行。
四、兩造不爭執之事實：
  (一)、原告於94年1 月30日承攬被告向臺南縣風景區管理所承包
      之「93年度關子嶺風景區整體開發建設工程」之部分木作
      工程，工程項目如兩造簽訂之簡易合約書所示，上開工程
      已於94年10月4 日經臺南縣風景區管理所驗收合格。
  (二)、系爭工程約定之總工程款為3,097,500 元，被告已給付原
      告2,000,000 元。
  (三)、地坪木棧板少施作一組，應扣工程款35,886元；WD1 木門
      尺寸變小，應扣2,898 元；WW1 展示櫥窗尺寸變更，應扣
      4,186 元；WD1 木門之氣窗、玻璃未安裝，應扣3,818 元
      ；地坪木棧板、木製活動隔板、咖啡吧台之表面再補漆護
      木油，應扣4,600 元；被告代墊便當費12,480元、廢物清
      理費6,000 元及工人工資10,000元。
  (四)、原告應交予被告之發票未補足，該部分之營業稅應以原告
      所請求之工程款金額，按百分之五予以扣除。
五、得心證之理由：
    本件兩造之主要爭點為：原告是否違反系爭合約第4 條第4
    點之規定，如是，其法律效果為何？被告抗辯原告擅自變更
    地坪木棧板之施作方式，致使被告須對業主負保固責任，此
    部分原告應負保固金87,043元；木製活動隔板變更設計，應
    扣減112,960 元；木製格柵天花板之材質易動，應扣減65,4
    08元；壁櫥變更尺寸，應扣減12,250元；人行木棧道施作之
    長度減少，所用木材數量減少，應扣減10,958元；人行木棧
    道及展望平台之面層護木油未漆，支出費用13,800元，是否
    有理？原告未補足發票部分，應扣減之金額為何？茲分述如
    下：
  (一)、有關原告是否違反系爭合約第4 條第4 點約定部分：
    1.兩造於系爭合約第4 條第4 點約定：「乙方（指原告）若
      因物價上漲或管理不當造成損失，不得要求甲方（指被告
      ）提高價格或拖延工期，如有拖延工期之情形者，經警告
      三次無法改善者，乙方須賠償甲方所造成之損失及放棄法
      律追訴權」，載明如原告有拖延工期之情形時，原告始須
      賠償被告所造成之損失及放棄法律追訴權。
    2.而系爭合約第2 條固約明系爭工程之施作日期為94年2 月
      1 日起至94年3 月31日止，惟證人即監造代表乙○○到庭
      結證稱：「木工要等結構完成之後才能施作，比如說木棧
      道必須等到底部的鋼構完成之後才能施作，所以必須配合
      其他工程來施作」等語，足證原告主張其所承攬之木作工
      程，必須配合其他工程進度施作等情為真。準此，該合約
      第4 條第4 點所稱之「工期」，即應指被告向臺南縣風景
      區管理所承包之「93年度關子嶺風景區整體開發建設工程
      」應完工之日期而言。
    3.又上開工程應完工之日期為94年9 月13日，被告並未因原
      告之拖延施工而造成無法如期完工驗收等情，為被告所自
      承（見本院卷第52頁背面）。且被告未因違約情事而遭業
      主扣抵工程款，受有損失之情形，亦經本院向臺南縣風景
      區管理所函詢明確，有該所95年3 月7 日南景字第095000
      0367號函可按（見本院卷第65頁），被告辯稱原告違反合
      約第4 條第4 點內容，應賠償被告所受損失及放棄法律追
      訴權，已屬無據。
    4.況由被告提出之公司函及存證信函所示，被告於94年8 月
      13日發函給原告，係促請被告改善地坪木棧板之施作方式
      ，提醒原告木製活動隔板之鋼料上有熱浸鍍鋅及塗裝常溫
      型金屬氟碳塗料，並要求原告應提出木材進口、出場及防
      腐證明，並非有關原告拖延工期之警告（見本院卷第40頁
      ）。94年8 月17日函文內容，除重聲原告應遵照原合約所
      訂地坪木棧板之施作方式及提出木材出廠及防腐證明外，
      尚有催請原告須於工程期限內完成其他後續工程之用語。
      94年10月21日所發之斗南郵局第272 號存證信函，則因寄
      發存證信函之時間在全部工程完工驗收合格之後，故無警
      告原告改善拖延工期之意，至為明確。由此可見，三次發
      函僅94年8 月17日之函文中曾提及限期完工之事，其餘二
      次均非通知原告限期改善拖延工期之缺失，核與合約第4
      條第4 點約定須「有拖延工期之情形，經警告三次無法改
      善」之要件不符，被告抗辯原告違反合約一節，自非可採
      。
  (二)、有關部分工程未施作、變更設計，應扣減工程款部分：
    1.被告陳稱地坪木棧板少施作一組，應扣工程款35,886元；
      WD1 木門尺寸變小，應扣2,898 元；WW1 展示櫥窗尺寸變
      更，應扣4,186 元；WD1 木門之氣窗、玻璃未安裝，應扣
      3,818 元；地坪木棧板、木製活動隔板、咖啡吧台之表面
      再補漆護木油，應扣4,600 元；被告代墊便當費12,480元
      、廢物清理費6,000 元及工人工資10,000元部分，為原告
      所不爭執，此部分應扣減之金額合計為79,868元。
    2.被告辯稱原告擅自變更地坪木棧板之施作方式，致使被告
      須對業主負保固責任，原告應負保固金87,043元云云，為
      原告所否認。經查，被告於本院95年2 月22日言詞辯論期
      日自承：原告更改木棧板之施作方式，確實經過工程師及
      被告之同意等語（見本院卷第53頁）。且被告於本院95年
      3 月20日開庭時陳稱：業主沒有要求被告負保固責任，但
      被告必須負保固責任，因為木棧板有鬆動之情形等語（見
      本院卷第70頁背面）。證人乙○○亦證述：「我們本來設
      計的是一根螺栓直接打到角料及PC墊塊，在現場木工表示
      說這樣木材容易裂開，所以我們同意依現場狀況作調整，
      分兩截來釘。業主知道，我們每一次變更設計都要寫說明
      書，他們沒有意見。我不知道有沒有鬆動的狀況，但是保
      固本來就要保固，這是兩回事。只要有確實施工，螺絲轉
      緊，就可以解決木棧板會鬆動的情形，跟施工無關。我到
      現場看的時候，地板已經釘好了，我要求原告提出施工中
      的照片，從施工中的照片看來，原告是有按照陳報的方式
      施工」等語（見本院卷第70頁背面）。佐以被告所提出之
      保固切結書，係擔保被告所承攬之「93年度關子嶺風景區
      整體開發建設工程」自94年10月4 日驗收合格之日起算，
      在3 年之保固期限內，如發生局部或全部損壞時，被告願
      負完全修復責任，並繳交保固金保證，及願拋棄先訴抗辯
      權而言，並非因原告變更上開地坪木棧板之施作方式，致
      被告須對業主負保固責任，有該保固切結書在卷可明（見
      本院卷第88頁）。被告執以原告未經其同意而變更施作方
      式，造成其困擾，應負擔被告負保固責任所支出之費用87
      ,043 元 部分，自非有理。
    3.木製活動隔板原設計之材料係裏面為木材，四周以鋼管包
      圍，但原告表示鋼管釘不起來，所以變更全部為木材之材
      質，因為鋼管之重量減少，故該部分扣款112,960 元，合
      約價為492,440 元；木製格柵天花板原使用之材料為厚度
      3.2mm 之Ｃ型鋼，後因廠商送來之厚度為2.3mm ，經原告
      向負責監造之代表陳報，經監造及業主同意後，改用2.3m
      m 之Ｃ型鋼，但要求增加排數，鋼的重量減少，整體單價
      減少，這部分扣了11,209元；壁櫥之尺寸變更，扣減12,2
      50元，合約價為132,432 元等情，業經證人乙○○證述在
      卷（見本院卷第71頁正面、71頁背面、73頁）。原告主張
      被告遭扣減之木製活動隔板及壁櫥之金額，係以被告與業
      主間所簽訂之契約價格為計算基準，被告與業主簽訂之單
      價較系爭合約之單價高，故扣減之金額較高，應按兩契約
      之比例核算扣減之金額。本院審酌被告與業主所簽訂之合
      約價，木製活動隔板每組單價為12,311元，40組價格為49
      2,440 元，壁櫥一組單價為132,432 元，而系爭合約所訂
      木製活動隔板之單價，每組為10,266元，40組價格為410,
      640 元，壁櫥一組單價為39,108元，確實較上開價格為低
      ，有兩造所不爭執之設計詳細表及系爭合約在卷足徵（見
      本院卷第95、97、8 頁），原告主張應按兩契約價格之比
      例扣減工程款，尚屬合理。準此，木製活動隔板應扣減之
      金額為94,196元（112,960 ×410640/492440 ，元以下四
      捨五入），壁櫥應扣減之金額為3,618 元（12,250×3910
      8/132432，元以下四捨五入），木製格柵天花板應扣減之
      金額則為11,209元，而非被告所陳稱之65,408元。
    4.另有關人行木棧道部分，證人乙○○證稱：原設計木棧道
      之長度為80米，所使用之木材數量為3,200 才，實際施工
      之長度為64米，但所使用之木材數量增加，總計為3,635.
      2 才，多了435.2 才，一才單價為77.01 元等語（見本院
      卷第72頁），可見該部分所需之工程款增加，被告應再給
      付原告33,515元（435.2 ×77.01 ，元以下四捨五入）。
    5.至於被告陳稱人行木棧道及展望平台之面層護木油未漆部
      分，雖為原告所否認。惟查，原告於本院95年2 月22日言
      詞辯論期日已當庭承認人行木棧道及展望平台之底層有漆
      護木油，但面層未漆（見本院卷第51頁背面），則原告事
      後翻異前詞，主張上開木作工程之護木油均已油漆完成，
      自非可信。本院審酌人行木棧道之施工長度為64米，使用
      之木材數量為3,635.2 才，連同展望平台在內，被告陳稱
      約需3 名工人施工一日，每人工資2,000 元，加上油漆費
      7,800 元，合計需13,800元，尚屬合理。
    6.綜上所述，有關原告未施工、施作未完成或變更設計，所
      應扣減之工程款，總計為169,176 元（計算式：35,886＋
      2,898 ＋4,186 ＋3,818 ＋4,600 ＋12,480＋6,000 ＋10
      ,000 ＋94,196 ＋3,618 ＋11,209＋13,800－33,515）。
  (三)、此外，原告主張被告已給付其工程款2,000,000 元部分，
      為被告所不爭執，因該金額包含百分之五營業稅在內，扣
      除營業稅部分，原告已交付被告之發票金額為1,904,762
      元（2,000,000 ÷1.05，元以下四捨五入）。而系爭工程
      不含稅之工程款為2,950,000 元，扣除應扣減之金額169,
      176 元，再扣掉上開已給付之發票金額1,904,762 ，所得
      金額876,062 元為原告應補給被告之發票金額，上開發票
      既未簽發，原告即不得向被告請求給付該部分之營業稅款
      ，故有關營業稅部分，應扣減43,803元（876,062 ×0.05
      ，元以下四捨五入）。總計，原告得向被告請求給付之金
      額為884,521 元（1,097,500 －169,176 －43,803 ） 。
  (四)、末按遲延之債務，以支付金錢為標的者，債權人得請求依
      法定利率計算之遲延利息；應付利息之債務，其利率未經
      約定，亦無法律可據者，週年利率為百分之五，民法第23
      3 條第1 項前段、第203 條分別定有明文。兩造於合約第
      3 條第1 點明定工程計價實際數量，於工地完成業主驗收
      後請領。本件被告承攬之上開工程於94年10月4 日驗收，
      故自94年10月5 日起，原告即得請求被告給付工程款。則
      原告請求被告給付自起訴狀繕本送達被告之翌日即94年10
      月28日起至清償日止，按週年利率百分之五計算之法定遲
      延利息，未逾上開規定之範圍，核無不合，應予准許。
六、從而，原告依據契約之法律關係，請求被告給付884,521 元
    及自94年10月28日起至清償日止，按週年利率百分之五計算
    之利息，為有理由，應予准許。原告逾此金額之請求，則無
    理由，應予駁回。
七、兩造均陳明願供擔保，請准宣告假執行或免為假執行，關於
    原告勝訴部分，經核均無不合，爰各酌定相當之擔保金額，
    併准許之。至原告敗訴部分，其假執行之聲請，已失所附麗
    ，應予駁回。
八、本件事證已臻明確，兩造其餘攻擊防禦方法及所提之證據，
    與判決結果不生影響，不另論述，併此敘明。
九、訴訟費用負擔之依據：民事訴訟法第79條。
中    華    民    國    95    年    7     月    26    日
                  民事第一庭    法  官   蔡碧蓉
以上正本係照原本作成。
如對本判決上訴，須於判決送達後20日內向本院提出上訴狀（須
附繕本），並應繳納上訴裁判費。
中    華    民    國    95    年    7     月    26    日
                                書記官   蔡嘉萍


司法院資訊處製作；財團法人民間司法改革基金會備份。
